最　高　行　政　法　院　判　決
                                     100年度判字第1622號
上  訴  人　楊士瑩
訴訟代理人　涂朝興　律師
被 上訴 人　行政院國軍退除役官兵輔導委員會
代　表　人　曾金陵
上列當事人間有關退輔事務事件，上訴人對於中華民國99年11月
4日臺北高等行政法院99年度訴字第1313號判決，提起上訴，本
院判決如下：
　　主  文
原判決廢棄。
訴願決定撤銷。
本件移送於臺灣臺北地方法院。
　　理  由
一、按「公法上之爭議，除法律別有規定外，得依本法提起行政
    訴訟。」「行政法院認其無受理訴訟權限者，應依職權以裁
    定將訴訟移送至有受理訴訟權限之管轄法院。數法院有管轄
    權而原告有指定者，移送至指定之法院。」行政訴訟法第2
    條、第12條之2第2項分別定有明文。
二、本件上訴人之父楊聖泉係經被上訴人安置該會武陵農場之個
    別墾員，原獲配耕臺中縣和平鄉（現改制為臺中市○○區○
    ○○段82地號等8筆土地。楊聖泉亡故後，由配偶楊蘇足申
    請繼耕楊聖泉配耕土地，經被上訴人以民國88年6月4日（88
    ）輔肆字第1074號書函同意辦理。又楊蘇足繼耕之上開土地
    或已放領予楊蘇足，或由楊蘇足切結交還，經被上訴人依楊
    蘇足意願調配並分割土地後，楊蘇足繼耕土地為志良段82-1
    地號、84-1地號及87地號等3筆土地。嗣96年5月8日楊蘇足
    亡故，上訴人向武陵農場申請繼耕志良段82、84、87地號土
    地，經被上訴人以96年9月26日輔肆字第0960003946號書函
    復該會武陵農場略以，上訴人所請與「本會各農場有眷場員
    亡故後其遺眷申辦繼耕作業要點」第4點規定不符。上訴人
    復於98年5月15日申請就系爭土地繼耕間接安置，被上訴人
    以98年6月17日輔肆字第0980002107號書函函復不得辦理。
    上訴人不服，提起訴願遭決定駁回後，就其中關於系爭87地
    號土地部分猶有不服，遂提起本件行政訴訟。
三、按基於國家對人民負有生存照顧之義務，改善社會成員之生
    存環境及生活條件，是在早年政府播遷來臺之時，為使孤苦
    無依之榮民得有穩定經濟收入來源，藉以提升生活品質，便
    將部分公有土地分配予榮民耕作或開墾，政府此一配耕或配
    墾土地行為，應屬行政法中給付行政之私經濟行政範疇。私
    經濟行政亦可稱國庫行政，指國家並非基於公權力主權地位
    行使其統治權，而係基於與私人相當之法律地位，並在私法
    支配下所為之各種行為。關於私經濟行政之事項，屬於私法
    之範疇，亦即行政機關私經濟活動所生之法律關係及一切爭
    執，均應適用私法之規定並循民事訴訟途徑處理。司法院釋
    字第457號解釋亦謂：「行政院國軍退除役官兵輔導委員會
    發布之『本會各農場有眷場員就醫、就養或死亡開缺後房舍
    土地處理要點』，固係基於照顧榮民及其遺眷之生活而設，
    第配耕國有農場土地，為對榮民之特殊優惠措施，與一般國
    民所取得之權利或法律上利益有間。受配耕榮民與國家之間
    ，係成立使用借貸之法律關係。配耕榮民死亡或借貸之目的
    使用完畢時，主管機關原應終止契約收回耕地，俾國家資源
    得合理運用。主管機關若出於照顧遺眷之特別目的，繼續使
    其使用、耕作原分配房舍暨土地，則應考量眷屬之範圍應否
    及於子女，並衡酌其謀生、耕作能力，是否確有繼續輔導之
    必要，依男女平等原則，妥為規劃。……」足見無償配耕或
    配墾土地係屬國家私經濟行政行為，乃民法上之使用借貸法
    律關係，必須適用私法之規定，雖配耕機關另設有一定條件
    下，配耕員死亡後方得由遺眷繼耕等照顧榮民及遺眷之措施
    ，要於原存在之使用借貸關係不生影響。
四、查上訴人主張之原處分即被上訴人98年6月17日輔肆字第098
    0002107號書函內載：「說明二、……姑不論何斌泳君是否
    於楊蘇足女士亡故後3個月內代理楊士瑩女士提出繼耕申請
    ，惟依本會各農場有眷場員亡故後其遺眷申辦繼耕作業要點
    第4點規定，繼耕之申請應在『場員』亡故後3個月內辦理，
    楊蘇足女士為農場原安置場員楊聖泉亡故後之繼耕人，並非
    場員本人，楊士瑩女士自無由申請繼耕。」等語，依前開說
    明，本件土地配耕係屬國家私經濟行政行為，其性質屬私法
    關係，場員楊聖泉雖已死亡，上訴人等遺眷得否繼耕，要於
    原存在之使用借貸關係不生影響，其爭執應循民事訴訟途徑
    解決，行政法院應無受理權限，依行政訴訟法第12條之2第2
    項規定，應將訴訟移送至有受理訴訟權限之管轄法院。訴願
    決定認上開被上訴人98年6月17日書函係屬行政處分，從實
    體上予以審議，原判決未予糾正，亦從實體上予以審理，均
    有違誤。上訴意旨雖非以此指摘原判決不當，惟行政法院有
    無審判權，本為法院應依職權調查之事項，爰將訴願決定撤
    銷及將原判決廢棄，並將本件移送於有管轄權之臺灣臺北地
    方法院。
五、據上論結，本件上訴為有理由。依行政訴訟法第256條第1項
    、第259條第2款、第12條之2第2項，判決如主文。
中　　華　　民　　國　　100　 年　　9　　 月　　22　　日
                    最高行政法院第一庭
                        審判長法官　鍾　耀　光
                              法官　黃　淑　玲
                              法官　鄭　小　康
                              法官　林　樹　埔
                              法官　陳　秀　

以  上  正  本  證  明  與  原  本  無  異
中　　華　　民　　國　　100　 年　　9　　 月　　23　　日
　　　　　　　　　　　　　　　書記官　王　福　瀛